臺灣桃園地方法院民事判決　　　　　　　　 98年度訴字第2號
原　　　告　台灣省石門農田水利會
法定代理人　莊玉光
訴訟代理人　彭成青律師
被告即
訴訟承受人　徐　禎
訴訟代理人　徐　瑞
上列當事人間請求返還土地等事件，於民國100 年7 月28日言詞
辯論終結，本院判決如下：
    主  文
被告應將坐落於桃園縣大溪鎮○○段缺子小段二之九三地號土地
上，如附圖所示（面積為五十三平方公尺）之磚造房屋及圍牆拆
除、移除，並將該土地返還原告。
被告應給付原告新台幣貳萬參仟捌佰零玖元，及自民國九十七年
十二月二十五日起至返還上開土地之日止，按月給付原告新台幣
參佰伍拾肆元。
原告其餘之訴駁回。
訴訟費用由被告負擔百分之九十，餘由原告負擔。
    事實及理由
壹、程序方面：
一、按當事人死亡者，訴訟程序在有繼承人得為承受時，應即為
    承受。民事訴訟法第175 條定有明文。本件被告薛翠和於民
    國100 年1 月11日死亡，其繼承人除徐禎外，均拋棄繼承，
    有查詢紀錄在卷可稽，繼承人徐禎於100 年4 月27日到庭承
    受，並委任徐瑞為訴訟代理人，有100 年4 月27日報到單及
    民事委任書在卷可稽，是本件業經合法承受，無庸停止訴訟
    ，合先敘明。
二、本件被告經合法通知，未於最後言詞辯論期日到場，核無民
    事訴訟法第386 條各款所列情形，爰依原告聲請，由其一造
    辯論而為判決。
貳、實體方面：
一、本件原告起訴主張：桃園縣大溪鎮○○段缺子小段2 之93地
    號土地（以下簡稱系爭土地）為原告所有，詎被告無權占用
    系爭土地並於地上建造磚牆房屋及圍牆如附圖所示，面積53
    平方公尺，致使原告無法使用系爭土地，其自得依民法第76
    7 條所有物返還請求權之法律關係，訴請被告返還系爭土地
    。又無權占有他人土地可獲得相當於租金之利益，被告無權
    占用系爭土地，致原告對之無法使用收益，被告顯屬無法律
    上之原因而受利益，致原告受有損害，原告亦得依民法第17
    9 條之規定，請求被告返還起訴前5 年起至返還土地之日止
    相當於租金之不當得利，並參酌土地法第97條第1 項、第10
    5 條規定，以系爭土地申報地價總值之10% 計算不當得利損
    害金106,197 元，及自97年12月25日起至返還占用系爭土地
    之日止，按月給付原告1,770 元等情。並聲明：(一)如主文第
    1 項所示。(二)被告應給付原告106,191 元及自97年12月25日
    起至返還系爭土地之日止，按月給付原告1,770元。
二、被告雖未於最後言詞辯論期日到場，惟據其前所為之陳述略
    以：伊雖占有原告之系爭土地，但二樓部分有鄰居之房屋占
    有，伊無法拆除，伊已將系爭土地返還原告。原告若要測量
    ，可從伊房屋後方進入，該土地本係原告所有，不應經由伊
    房屋進入測量等情。並聲明：駁回原告之訴。
三、原告主張系爭土地為其所有，惟遭被告無權占用之情，為被
    告所不爭執。至於被告抗辯伊已將土地返還於原告之情，為
    原告所否認，被告亦無法舉證以實伊說，被告之抗辯不足採
    信。
四、按民事訴訟法第345 條（當事人無正當理由不從提出文書之
    命者，法院得認他造關於該文書之主張為正當。）、第362
    條（當事人因妨礙他造使用，故意將文書隱匿、毀壞或致不
    堪使用者，法院得認他造關於該文書之主張為正當。）之規
    定，於勘驗準用之，同法第367 條定有明文；從而受訴法院
    至現場勘驗，遇當事人閉門深鎖或以其他不正當方法予以阻
    撓時，依前開民事訴訟法第367 條準用同法第354 條或第36
    2 條之規定，法院得認他造關於該勘驗標的物之主張為正當
    ，即受訴法院得依此對該阻撓勘驗之當事人課以不利益，並
    無必須完成勘驗之必要，且因法無明文，應認受訴法院尚不
    得請求鎖匠逕自啟門入室或用其他強制力排除阻撓。本件經
    查：
    (一)本院於98年4 月8 日上午10時偕同桃園縣大溪地政事務所
      測量人員及兩造，至被告位於桃園縣大溪鎮○○路71號（
      及同案被伍陳碧雲位於桃園縣大溪鎮○○路211 巷22號、
      同案被告陳金福位於桃園縣大溪鎮○○路83巷1 號）勘驗
      ，被告訴訟代理人同意測量，有本院98年4 月8 日勘驗筆
      錄在卷可稽。大溪地政事務所承辦人員無法即刻測量，遂
      另約期日測量，被告訴訟代理人事後即不同意原告偕同大
      溪地政事務所承辦人員入內測量，經本院於98年8 月25日
      、99年10月27日曉諭被告訴訟代理人應同意測量人員入內
      測量，惟均遭被告訴訟代理人拒絕。
    (二)證人即桃園縣大溪地政事務所承辦人員廖文能到庭證稱：
      因無法進入被告之房屋內，無法從旁邊或後面測量，要從
      前面進入才不會有很大的誤差，因為前面部分也有可能誤
      差等情（見本院卷第136頁言詞辯論筆錄）。
    (三)按拆屋還地之訴，除需法院勘驗現場外，最重要為勘驗後
      之測量，經測量後，方知被告是否占有原告之土地，及占
      有土地之面積，測量可認係勘驗之必要行為，為勘驗之一
      部分。本件被告訴訟代理人拒絕測量人員入內測量，顯係
      阻撓勘驗，依上揭說明，法院得認他造關於該勘驗標的物
      之主張為正當，是原告主張被告無權占有如附圖所示之土
      地面積共53㎡，應可採信。
五、按所有人對於無權占有或侵奪其所有物者，得請求返還之。
    對於妨害其所有權者，得請求除去之。有妨害其所有權之虞
    者，得請求防止之。民法第767 條第1 項定有明文。查被告
    占用系爭土地、興建前述地上物，既屬無權占有，則原告為
    系爭土地之所有權人，其本於物上請求權之法律關係，請求
    被告將其占用部分之地上物拆除，並將土地返還原告，自屬
    於法有據，應予准許。
六、又無法律上之原因而受有利益，致他人受有損害者，應返還
    其利益，民法第179 條前段定有明文。又依不當得利之法則
    請求返還不當得利，以無法律上之原因而受有利益，致他人
    受有損害為要件，故其得請求返還之範圍應以對方所受之利
    益為度，非以請求人所受損害若干為準，無權占有他人土地
    ，可能獲得相當於租金之利益為社會通常之觀念，最高法院
    61年度台上字第1695號著有判例可參。本件被告無權占用原
    告所有之系爭土地，已如前述，顯為無法律上之原因受有占
    用之利益，致原告受有無法利用系爭土地之損害，自已構成
    不當得利。從而，原告自得依照民法第179 條前段之規定，
    請求被告返還利益。次按建築房屋之基地租金，依土地法第
    105 條準用同法第97條規定，以不超過該土地申報價額年息
    10% 為限，而該條所謂土地價額，依土地法施行法第25條規
    定係指法定地價而言，又法定地價依土地法第148 條規定，
    係指土地所有權人依土地法所申報之地價，在平均地權條例
    施行區域，當係指土地所有權人於地政機關舉辦規定地價或
    重新規定地價之時，於公告申報地價期間內自行申報之地價
    而言，未於該期間內申報者，則應以公告地價為其申報之地
    價。又基地租金之數額，除以基地申報地價為基礎外，尚須
    斟酌基地之位置、工商業繁榮之程度、承租人利用基地之經
    濟價值及所受利益等項，以為決定，並非必達申報總地價年
    息10% 最高額，此亦有最高法院68年台上字第3071號判例可
    資參照。本件原告主張以相當於土地法上開規定計算之基地
    租金為被告受有之利益，即以申報地價年息10 %之最高額計
    算。然查系爭土地被告占有供房屋使用，揆諸現實社會通念
    ，及系爭土地位處巷道及水利地之情，被告所得利益應屬不
    高，故認以申報地價年息百分之二計算為相當。系爭土地92
    年7 月至95年12月31日申報地價為每平方公尺4,810.4 元，
    96年1 月至98年12月31日之申報地價為每平方公尺4,007.2
    元，是原告可請求之金額為23,809元（計算式：4,810.4 元
    ×53㎡×3.02年×2%+ 4,007.2 元×53㎡×1.98年×2%=15,
    399 元+8,410元=11,377 元），及每月可請求為354 元（計
    算式53㎡×4,007.2 元×2%12月＝354 元），逾此部分之
    請，即屬無據，應予駁回。
七、進而，原告本於所有物返還請求權及不當得利之法律關係，
    請求判決被告應將坐落於桃園縣大溪鎮○○段缺子小段2-93
    地號土地上，如附圖編所示（面積53平方公尺）之磚造房屋
    及圍牆拆除、移除，並將該土地返還原告，及被告應給付原
    告23,809元，及自97年12月25日起至返還上開土地之日止，
    按月給付原告354 元，為有理由，應予准許。至於逾此部分
    之請求為無理由，應予駁回。
八、本件事證已臻明確，兩造其餘之主張、陳述及所提之證據資
    料，核與判決結果無何影響，爰不一一論述，附此敘明。
九、據上論結，本件原告之訴為一部有理由、一部無理由，依民
    事訴訟法第385 條第1 項前段、第79條，判決如主文。
中    華    民    國   100    年    8     月    24    日
                       民事第一庭法  官  吳爭奇
上為正本係照原本作成。
如對本判決上訴，須於判決送達後20日內向本院提出上訴狀。如
委任律師提起上訴者，應一併繳納上訴費用。
中    華    民    國   100    年    8     月    24    日
                                 書記官  黃瓊儀